臺灣臺北地方法院民事判決　八十九年度重國字第五五號
　　原　　　告　辛○○○
　　訴訟代理人　庚○○
　　原　　　告　己○○○
　　　　　　　　戊○○
　　　　　　　　乙○○
　　　　　　　　丁○○
　　　　　　　　丙○○
　　被　　　告　交通部民用航空局
　　法定代理人　甲○○
　　被　　　告　屏東縣政府
　　法定代理人　壬○○
右當事人間侵權行為損害賠償等事件，本院判決如左：
    主    文
原告之訴及其假執行之聲請均駁回。
訴訟費用由原告負擔。
    事    實
甲、原告方面：
  一聲明：
    (一)先位聲明：被告交通部民用航空局與被告屏東縣政府應連帶給付原告等新台幣
      （下同）四千九百十三萬五千六百八十元及自民國八十八年十月十五日起至清
      償日止，按年息百分之五計算之利息。原告等願供擔保，請准宣告假執行。
    (二)備位聲明：被告交通部民用航空局應給付原告等四千九百十三萬五千六百八十
      元，及自八十八年十月十五日起至清償日止，按年息百分之五計算之利息。原
      告等願供擔保，請准宣告假執行。
  二陳述：
    (一)先位之訴部份
      1.原告等之被繼承人張萬上於八十五年間在被告機關交通部民用航空局（下稱
        民航局）所受撥用整建恆春五里亭機場（即恆春機場）之恆春鎮○○○段一
        四八地號放租之隙地上（下稱系爭土地）種植鳳尾蕉三．二六七○公頃，計
        一六三三五○株。八十六年間，被告民航局擬在該地區興建機場，乃命令該
        地區停耕，並徵收補償地上物，以利該地區土地作為機場建築之用，並且命
        被告屏東縣政府進行查估地上物之補償費，並查估上開種植事實。事後，被
        告屏東縣政府於八十七年八月六日以八七屏府地權字第一三三九五四號函通
        知張萬上及民航局，略以：業經權責單位會同專業學術機構鑑定完竣，核定
        補償金額為六五、三四○、○○○元，復於八十七年十月二十七日再以八七
        屏府地權字第一八二八一九號函答覆張萬上及民航局表示查估補償費結果為
        六五、三四○、○○○元如附補償清冊影本，而民航局之機場擴建工程處亦
        於八十八年六月二日以擴土八八字第○四七九六號函稱「地上物將以屏東縣
        政府查估數額之八成辦理救濟」此金額亦計達00000000元。
      2.詎料，被告屏東縣政府於八十八年九月四日以八八屏府地權字第一五六二一
        ○號函通知張萬上於八十八年九月十四日至恆春鎮公所辦理發放農林作物救
        濟金，原告辛○○○等於八十八年九月十四日至現場始發現被告屏東縣政府
        將原核定之補償金六五、三四○、○○○元，逕自違法變更為三、一三六、
        三二○元，然查：被告原係依據屏東縣八十六年度辦理徵收土地農林作物及
        水產養殖物、畜禽補償遷移費查估基準第十一項「遇有特殊類別、品種、價
        格、規格及養殖情形之農業類物，不宜依本基準勘估遷移補償者得專案查估
        并簽報縣長核定後辦理補償」之規定，於八十七年六月八日以屏府地權字第
        九二○八四號函知需地機關及張萬上，略以：張萬上所種植作物應補償金額
        ，已另案邀請專業學術機構查處辦理，並於八十七年八月六日以八七屏府地
        權字第一三三九五四號函核定補償金為六五、三四○、○○○元，並通知張
        萬上及被告機關之交通部民用航空局，復於同年十月二十七日再次函張萬上
        及相關單位上開核定之補償金額，因此上開核定之補償金額依法業已生效。
        而被告屏東縣政府卻於八十八年九月四日以八八屏府地權字第一五六二一○
        號函通知張萬上於八十八年九月十四日至恆春鎮公所辦理發放農林作物救濟
        金，原告辛○○○等於八十八年九月十四日至現場始發現原告等之補償金被
        變更為三、一三六、三二○元，即無視於業已核定生效之六五、三四○、○
        ○○元補償費，亦未事先通知張萬上補償金業已變更減少，其程序顯有違法
        過失，而侵害請求權人等信賴利益。
      3.被告機關以張萬上種植之鳳尾蕉面積三．二六七○公頃，種植株數一六三、
        三五○株，已超出每單位面積補償數量，係屬密植，一律按面積給予補償費
        ，即按每平方公尺單位為一二○元予以查估，換算後按八折計算之補償費為
        三、一三六、三二○元，亦有違誤：
        按張萬上所種植之鳳尾蕉並非被告屏東縣政府依據之「屏東縣八十六年度
          辦理徵收土地農林作物及水產養殖物、畜禽補償遷移費查估基準」所列附
          表四甲類觀賞花木部份之項目，此觀該附表示四甲類之項目並無「鳳尾蕉
          」即明，因此，被告屏東縣政府事後違法變更依據該附表四之甲類附註一
          「密植之苗圃花木，不分種類、高度一律按面積給予補償費，其每平方公
          尺單價木本為一二○元」之規定計算補償費，其所適用之法令顯屬有誤。
        又張萬上所種植之鳳尾蕉，既非被告屏東縣政府所依據附表四甲類觀賞花
          木部分所列之項目，因此被告等指張萬上所種植之鳳尾舊已超出每單位面
          積補償數量，係屬密植乙節，亦顯屬無稽之詞。
        再被告以張萬上種植面積三．二六七○公頃，種植株數一六三、三五０株
          ，已超出每單位面積補償數量，係屬密植云云，因此，改依上揭八十六年
          度辦理徵收土地農林作物補償遷移費查估基準所列附表四觀賞花木部分，
          甲類附註一所述密植之苗圃花木，不分種類、高度，一律按面積給予補償
          費，即按每平方公尺單位木本為一二○元予以查估，換算後按八折計算補
          償費為三、一三六、三二○元。然查，鳳尾蕉每公頃種子播種數量約二十
          萬顆（發芽率約六成），即每公頃可成株十二萬顆，成長二、三年再行移
          植，而本件張萬上種植面積三．二六七○公頃，種植株數一六三、三五０
          株數，換算每公頃種植之株數僅為五萬株，且被告進行查估地上物時，尚
          未到達移植之年限，因此張萬上每公頃種植五萬株之數量遠低於行政院農
          委會所指每公頃約十二萬株之標準數量，由此更足證明被告等所稱張萬上
          密植一節絕非事實。
        本件張萬上於八十五年初種植系爭鳳尾蕉，而被告民航局係於八十六年五
          月拍照存證，並於同年十月通知停耕，因此，張萬上絕非搶種，而其所種
          植之密度每公頃五萬株遠低於農委會所云之平均數值之十二萬成株，因此
          亦絕非密植，而辦理本件查估補償之行使公權力被告屏東縣政府就本案曾
          邀請專業學術單位鑑定補償金為六五、三四○、○○○元，且正式行文通
          知張萬上及相關機關，因此應按原鑑定結果金額補償，始為適法。
      4.張萬上因信賴被告等前核定之補償費六五、三四○、○○○元，且被告亦函
        令禁止進入機場用地繼續耕作更無法辦理遷移，以致原有地上物均已荒廢，
        而被告屏東縣政府卻於八十八年九月四日以八八屏府地權字第一五六二一○
        號函通知張萬上於八十八年九月十四日至恆春鎮公所辦理發放農林作物救濟
        金，原告辛○○○等於八十八年九月十四日至現場始被通知變更補償金額為
        三、一三六、三二○元，此既不合程序，於法更有違誤，且已侵害原告之財
        產權造成原告之重大損失，其雖辯稱為受託執行公權力之機關，然其仍本於
        職務而行使公權力，殊不能推卸責任，而需用地機關之民航局不查，亦係據
        被告屏東縣政府此查估結果共同辦理地上物之補償，自亦有國家賠償法第二
        條第二項之適用。而被告民航局不察上揭補償程序及適用法令違失之處，並
        違法予以予核定，顯亦有疏失，且被告等在此查估發放救濟金之作業期間，
        除未通知該發放補償費之金額標準已變更，亦未經張萬上之同意，且前亦禁
        止原告等再進入本件隙地作補償措施，嗣更在補償費之金額未完全發放下即
        大肆進入該工地整建屏東五里亭機場，將張萬上辛苦所種植之該一六三三五
        ○株之「鳳尾蕉」在疏於照料下又被全部剷除殆盡，回復原狀顯已不可能，
        致使張萬上之財產與心血全部損失殆盡，未能事前作其他補救措施以防護或
        減少損害之發生，嚴重侵害張萬上之受憲法所保障之財產權並侵害張萬上已
        形成之之信賴利益，其公權力之行使顯有所違失，造成張萬上損害，金額達
        00000000元，核被告二機關之所為對張萬上已構成違反國家賠償法
        第二條第二項及第四條之規定並符共同侵權行為，應連帶負損害賠償責任。
      5.張萬上於八十七年四月二十日亡故，原告等為其繼承人，經四處陳情請求救
        濟，嗣僅先領取該0000000元之救濟金，另差額之補償因被告屏東縣
        政府前以證二之函件通知張萬上，該隙地之農作物補償費已達000000
        00元，縱被告民航局嗣以證三之函件通知原耕作戶地上物之救濟金將以屏
        東縣政府查估之數額八成辦理，亦達00000000元，然被告等僅先發
        放救濟補償金0000000元予原告等（八十八年十月十四日領取），原
        告等亦無放棄該差額計0000000之請求權之意，在經協調補償差額亦
        無所進展，為保權益，原告等亦於八十九年十月廿四日正式提出書面請求，
        請被告二機關召開協議並連帶賠償原告等所受之損害，惟均為被告等所拒絕
        ，乃起訴請求被告連帶賠償原告等所受之損害，如先位訴之聲明所載。
    (二)備位之訴部份
      本事件於八十七年八月、十月間，被告屏東縣政府已先後兩次函告及需用地機
      關即被告民航局，本件地上物已由專業機關人士鑑估完成並製作補償清冊金額
      為00000000元，其後並未曾通知張萬上有所變更，張萬上自此亦未再
      表示異議並信賴之，隨之，被告民航局更函文各耕作戶，「承諾」將依屏東縣
      政府查估基準－即00000000元八折發放救濟金。如鈞院認被告等機關
      並無先位之訴所請涉及侵權行為，然被告民航局已承諾依屏東縣政府查估之數
      額八成之救濟金予耕作戶，原告等卻僅先領取〈八十八年十月十四日領得〉0
      000000元，而無放棄其他請求權之意，乃起訴請求被告民航局給付先前
      已承諾依屏東縣政府查估之數額八成之救濟金差額補償費0000000○元
      ，如備位之訴之聲明所載。
  三證據：提出民航局八十六年十月二十二日場營八六字第三○九○八號函影本一份
    、屏東縣政府八十七年八月六日屏府地權字第一三三九五四號、八十七年十月二
    十七日屏府地權字第一八二八一九號函影本、民航局機場擴建工程處八十八年六
    月二日擴土八八字第○四七九六號函影本、屏東縣政府八十八年九月四日八八屏
    府地權字第一五六二一○號函影本、屏東縣八十六年度辦理徵收土地農林作物及
    水產養殖物畜禽補償遷移費查估基準影本乙份、繼承系統表暨戶籍謄本影本、現
    場照片、民航局八十八年十月十一日局擴一八八字第32287號函影本、民航局拒
    絕賠償理由書影本（八十九年度企法賠字第００一號）、八十九年七月廿五日協
    調會記錄影本、八十九年九月十四日協議會記錄影本乙份、民航局機場擴建工程
    處九十年二月七日擴土九十字第九六七號函影本、農耕證明書影本、電匯申請書
    影本、空軍四三九混合聯隊90效成字地4559號函送清冊影本、土地地價補償清冊
    節本影本為證。
乙、被告交通部民用航空局方面：
　一聲明：原告先位及備位之訴及假執行之聲請均駁回。如受不利之判決，被告願供
    擔保請准宣告免予假執行。
  二陳述：
    (一)先位之訴部分：
      1.原告等依國家賠償法第二條第二項規定提起本件訴訟並無理由：本件情形，
        被告民航局並無居於國家機關之地位，行使統治權作用之行為，又原告等之
        被繼承人張萬上係無權占用國有恆春鎮○○○段一四八號地號土地，對系爭
        土地僅負返還及賠償之義務，並無任何法律上之權利存在，更無請求補償之
        權利，因此，原告等並無權利受到侵害，其等依國家賠償法第二條第二項規
        定為請求，顯無理由。
      2.原告等主張其等之被繼承人張萬上於八十五年間在被告民航局受撥用之系爭
        放租土地上種植鳳尾蕉，八十六年間被告民航局命令該地區停耕並徵收補償
        地上物，命屏東縣政府查估地上物補償費，並核定系爭地上物之補償金額為
        六千五百餘萬元，或至少五千二百餘萬元等節，與事實不符，謹說明如下：
        原告等之被繼承人張萬上係無權占用系爭土地，原告等對系爭土地依法並
          無任何權利存在，系爭土地原管理機關空軍於七十七年七月即已全面停止
          收租，其後係無償借與訴外人潘寬禎使用，依民法第四百六十七條之規定
          ，訴外人潘寬禎未經原管理機關空軍同意，不得將系爭土地交予第三人使
          用，況訴外人潘寬禎於無償使用系爭土地時，亦已簽訂切結書，於切結書
          第四條明定：「絕不將耕地私自出租或轉讓。」，因此，縱依原告主張，
          系爭土地係張萬上於八十五年間向訴外人潘寬禎租用云云，潘寬禎與張萬
          上間之租用行為，既未經原管理機關空軍同意，對原管理機關不生效力。
          張萬上係無權占用系爭土地，並無請求徵收補償之權利。至於原告所引證
          一號函，該函不過說明不宜繼續耕作、免生糾紛，原告執此函主張被告民
          航局為系爭地上物之徵收補償，殊屬無據。
        被告民航局迄至八十八年四月間始取得系爭土地管理權並受撥用，在此之
          前，系爭土地係由空軍四三九聯隊恆春基勤分隊（下稱空軍基勤分隊）管
          理，又被告民航局未曾委託屏東縣政府辦理地上物查估，原告所謂之屏東
          縣政府地上物查估，應係空軍總司令部委請辦理者。
        原證二號屏東縣政府八十七年八月六日函，其行文對象係五五一一部隊，
          並非被告民航局。又屏東縣政府僅係受空軍委請辦理查估事宜，並無權決
          定並通知是否應發放補償費及其數額，前揭八十七年八月六日函，屏東縣
          政府僅係檢送查估參考資料予空軍五五一一部隊參考核處，並未核定任何
          補償金額，原告等稱該函已核定系爭地上物補償費為六五、三四０、００
          ０元云云，實屬無據。至於原證二號屏東縣政府八十七年十月廿七日函，
          該函係因張萬上、庚○○陳情要求提供前開查估參考資料以供參考而發，
          上開陳情書既已明白表示供參考云云，屏東縣政府亦於前揭回函明確表示
          ：「因本府非需地機關，謹檢送台端陳情書影本乙份轉請交通部民用航空
          局另予釋復」，因此，原告等實不得以該屏東縣政府函，主張系爭地上物
          已核定六千五百餘萬元之補償費。事實上系爭地上物之屏東縣政府查估參
          考資料，被告民航局認為有待商榷，並未確認以該金額為計算參考基準，
          被告民航局除一再函知張萬上，明確表示應再檢討外，並函請屏東縣政府
          進一步查明澄清，經該府重行詳細查證，業已更正參考資料為三、九二０
          、四００元。
        原證三號函之行文對象非原告等之被繼承人張萬上，原告等執該函為主張
          之依據，殊屬無據。又證三號函文充其量僅表示考慮以屏東縣政府查估數
          額之八成辦理救濟而已，並非已為正式決定。況且屏東縣政府對系爭地上
          物之查估參考數額僅為三、九二０、四００元，故原告等謂依該函計算，
          補償金額亦計達五二、二七二、０００元云云，殊屬無據。
        此外，原告等係無權占有系爭土地，已如前述，原告等對系爭土地依法並無
        任何權利存在，遑論請求補償之權利，被告民航局如對之為金錢之發放，其
        性質不過為法律外之額外救濟而已，並非原告等之法定權利，因此，縱使被
        告民航局變更原意改以較少之金額救濟，甚至不予救濟，原告等均無權進一
        步為任何請求。
      3.原告等主張屏東縣政府係將已依法生效之補償費六五、三四０、０００元違
        法變更為三、一三六、三二０元，被告民航局違法予以核定，顯有疏失，以
        及被告機關未通知其被繼承人張萬上發放補償費標準已變更，被繼承人張萬
        上所種植之鳳尾蕉在疏於照料下又被全部剷除殆盡，嚴重侵害其財產權及信
        賴利益，被告公權力之行使顯有所違失等節，更屬無據，謹說明如下：
        依前開第二項說明可知，屏東縣政府及被告民航局根本未曾核定並通知系
          爭地上物有六五、三四０、０００元之補償費，故原告等主張被告民航局
          不查上開核定之補償金額已依法生效，以及未通知補償標準已變更等顯有
          疏失云云，殊屬無據。
        原告等主張於八十八年九月十四日領取時始知救濟金為三、一三六、三二
          ０元云云，亦與事實不符。蓋依原告等之被繼承人張萬上八十八年八月二
          十八日陳情函說明可知，張萬上早已知本件救濟金頂多為三百餘萬元，且
          被告民航局亦於八十八年九月一日通知張萬上代理人庚○○，本件救濟金
          額為三、一三六、三二０元，足證原告等所述與事實不符。
        另原告等主張系爭地上物為被告機關全部剷除云云，與事實不符，原告等
          應負舉證責任。
        綜上，被告民航局等未曾核定系爭地上物有所謂六五、三四０、０００元之
        補償費，又原告等之被繼承人係無權占用系爭土地，依法並無任何權利，被
        告民航局是否額外發放救濟金及其數額多寡，原告等並無權為進一步之請求
        ，易言之，原告等並無權利受到侵害，因此，原告等依國家賠償法第二條第
        二項規定請求賠償，實無理由。
    (二)備位之訴部分：
      1.屏東縣政府或被告民航局從未核定系爭地上物有六五、三四０、０００元之
        補償費，被告民航局更未曾承諾將依六五、三四０、０００元八折發放補償
        費，原告等主張被告民航局已發函「承諾」將依六五、三四０、０００元八
        折發放補償費，與事實不符。
      2.事實上，被告民航局認為屏東縣政府之查估參考資料有待商椎，請屏東縣政
        府進一步進行查明澄清，被告民航局根本未曾通知原告等之被繼承人張萬上
        本件有任何救濟金，反而函知應進一步檢討。
　　(三)綜上，原告等之被繼承人係無權占用系爭土地，依法並無任何權利，被告民航
      局是否額外發放救濟金及其數額多寡，原告等並無權為進一步之請求，易言之
      ，原告等並無權利受到侵害，因此，原告等依國家賠償法第二條第二項等規定
      請求賠償，為無理由。
  三證據：提出張萬上庚○○八十七年十月十七日函、民航局八十七年十一月十六日
    局擴(一)字第三四四六五號函影本、民航局八十八年二月二日局擴(一)字第０三
    六五八號函、民航局八十八年四月十七日局擴倡(一)字第一一九八七號函、民航
    局八十八年五月十八日局擴(一)字第一五五三四號函影本、民航局八十八年六月
    廿日局擴(一)字第一九０九一號函影本、民航局八十八年六月廿八日局擴一字
    第一九九七八－二號函影本、屏東縣政府八十八年七月十七日八八屏府地權字第
    一二五六一三號函影本、張萬上八十八年八月廿八日函影本、民航局八十八年九
    月一日局擴一字第二七八八二號函影本、空軍第一後勤指揮部隙地耕作農戶切
    結書影本、民航局八十八年八月十三日局擴一字第25877號函影本。
丙、被告屏東縣政府方面：
  一聲明：請求駁回原告之訴及其假執行之聲請。如受不利益之判決，願供擔保請准
    免為假執行。
  二陳述：
    (一)本件原告為無權占有系爭土地之占耕戶，其請求系爭土地之需地機關即共同被
      告民航局就系爭土地上原告占耕之農作物辦理徵收補償，並無法律上之依據，
      雖然需地機關即共同被告民航局同意以發放救濟金之方式給予原告補償，惟該
      救濟金既為法定補償地價之外，另依原告之陳情，經協調後，同意發放者，核
      其性質，並非徵收土地時依法應給予之補償。被告屏東縣政府既非系爭土地之
      管理機關，且非需地機關，對於是否發放救濟金，以及究竟發放若干救濟金，
      並無決定權。
    (二)關於系爭土地上原告占耕農作物之查估，係由訴外人空軍五五一一部隊委託被
      告屏東縣政府之下級機關即訴外人屏東縣政府恆春鎮公所辦理，並將查估結果
      送交需地機關即共同被告民航局核定後，由共同被告民航局編列預算發放救濟
      金予原告，至於被告屏東縣政府僅係代訴外人恆春鎮公所將其查估結果函轉委
      託機關即訴外人空軍五五一一部隊及需地機關即共同被告民航局，並應原告陳
      情而將訴外人恆春鎮公所處理查估事務經過情形通知原告，自不得徒以僅係代
      為函轉查估結果之被告屏東縣政府，應原告之陳情，將尚未經共同被告民航局
      核定之初步查估結果，預先通知原告，即遽認該初步查估結果已對外生效，尤
      不得徒以受託查估之訴外人恆春鎮公所，應原告陳情及共同被告民航局要求，
      嗣後重為查估，即遽認被告屏東縣政府侵害原告權益。
      1.按行政機關所為告知事件處理經過之通知，僅為單純之觀念通知，並不對外
        發生法律上效果。
      2.查系爭土地上原告占耕農作物之查估，係由訴外人空軍五五一一部隊委託訴
        外人恆春鎮公所，按屏東縣八十六年度辦理徵收土地農作物及水產養殖物畜
        禽遷移費查估基準（下稱系爭查估基準）進行查估，並非委託被告屏東縣政
        府辦理查估，而被告屏東縣政府僅係基於訴外人恆春鎮公所之上級機關地位
        ，代為將訴外人恆春鎮公所所為查估結果，函轉委託機關即訴外人空軍五五
        一一部隊及需地機關即共同被告民航局，是被告屏東縣政府既非系爭土地之
        管理機關，且非需地機關，尤非受託辦理查估機關。
      3.次查訴外人恆春鎮公所受訴外人空軍五五一一部隊委託後，就系爭土地上之
        原告占耕農作物，曾先後四次進行查估：
        第一次查估金額為三百二十六萬七千元，係按系爭查估基準中之藥草類標
          準進行查估，嗣因原告之被繼承人張萬上陳情查估金額過低，而由訴外人
          恆春鎮公所重為查估。
        第二次查估金額為一百萬元，係按系爭查估基準中之柑桔類標準進行查估
          ，嗣因原告之被繼承人張萬上再度陳情，而由恆春鎮公所重為查估。
        第三次查估金額為六千五百三十四萬元，係因系爭查估基準中未有「藥用
          蘇鐵鳳尾蕉」之查估基準，故改按農林廳所編印之環境綠美化交易價格系
          參考料所訂之每株四百元參考價格，並依推算原告種植株數十六萬三千三
          百五十株計算之，惟嗣因共同被告民航局認上開查估金額，由原告占耕面
          積三點二六七０公頃種植十六萬三千三百五十株觀之，已超出每單位面積
          補償數量，係屬密植，而要求按系爭查估基準所列附表四觀賞花木部分甲
          類附註一所述「密植之苗圃花木，不分種類、高度，一律按面積給予救濟
          金，其每平方公尺單位木本為一百二十元」標準，重為查估。
        第四次查估金額為三百九十二萬零四百元，係按右所述共同被告民航局
          要求之標準，重為查估，嗣共同被告民航局旋即同意按上開第四次查估金
          額之八成發放救濟金予原告。
        綜上所陳，訴外人恆春鎮公所一再重為查估，係因系爭查估基準中並未有
          「藥用蘇鐵鳳尾蕉」之查估基準，而原告及共同被告民航局雙方，對於訴
          外人恆春鎮公所比照其他種類農作物查估基準所為之查估金額，迭有意見
          ，雙方並未達成合意，乃原告徒以第三次查估金額對其最為有利，遽認第
          三次查估金額為經共同被告民航局同意之核定金額，顯與事實不符，其執
          此遽認訴外人恆春鎮公所於第三次查估後，再重為查估，為侵害原告權益
          ，尤非可取。
      4.再查被告屏東縣政府雖曾將上開第三次查估金額通知原告，惟此乃應原告陳
        情，而將訴外人恆春鎮公所處理查估事務經過情形通知原告，被告屏東縣政
        府所為之上開通知，僅為單純之觀念通知，並不對外發生任何法律上效果，
        原告主張被告屏東縣政府上開通知，已對外生效，進而執此請求被告屏東縣
        政府按上開第三次查估金額給付救濟金，難謂適法有此權利。
      5.總之，被告對於系爭救濟金是否發給以及其發給金額若干，本無決定權或同
        意權，又非查估機關，既未同意發給救濟金，尤未以若干金額同意發給，原
        告執不具拘束力之轉文通知對被告為本件之請求，其在私法上之依據已無任
        何之依據，被告單純轉函之行為，充其量不過為傳達性質，尤不得執而認被
        告之傳達行為有侵害其權利損害其利益之事實，原告依侵權行為所為之本件
        請求，尤欠法律上之依據。是原告私法上對被告既無本件請求權，被告又無
        義務，原告所為本件之請求，應為法所不許。
      6.至於原告以共同被告民航局八十六年六月二日擴土八八字第０四七九六號函
        記載，地上物將以屏東縣政府查估數額之八成辦理救濟，為其證據方法，進
        而主張共同被告民航局已同意按第三次查估金額六千五百三十四萬元之八成
        發放救濟金予原告云云，洵屬無稽，顯不可採，此觀之上開被告民航局函，
        既非以原告為正本或副本之受文者，尤未表示按第幾次查估金額發放救濟金
        予原告，事證至明。
    三證據：提出空軍四三九聯隊恆春分隊隙地收回說明會會議紀錄影本、空軍五五
      一一部隊八十六年六月十八日效成字第四九六四號函影本、民航局八十六年
      十二月五日場營字第三一二五二號函影本、台灣省政府八十九年三月二十四
      日八九府訴二字第一二二五二０號訴願決定書、內政部八十九年八月四日台
      內訴字第八九０四八一三號訴願決定書影本各、民航局八十八年三月二十六日
      民擴(一)字第０九五四八號函、行政院八十八年四月二十日院台財產接第八八
      ００八０七五號函影本、租賃契約書以及有關空軍總司令部八十七年五月十四
      日收回管有之恆春五里亭機場隙地地上物補償案說明會會議記錄原告等之被繼
      承人發言部份影本、五五一一部隊為恆春機場收回放租隙地辦理地上物查估作
      業會議紀錄、恆春鎮公所八十六年九月十二日八六恆鎮民字第八一八五號函影
      本、屏東縣政府八十六年十月二十一日八六屏府地權字第一七五八三七號函影
      本、原告之被繼承人張萬上八十七年三月十八日陳情書、屏東縣政府八十七年
      四月八日八七屏府地權字第五五二八七號函影本、屏東縣政府八十七年八月六
      日八七屏府地權字第一三三九五四函影本、民航局八十八年六月二十八日局擴
      一字第一九九七八二號函影本、屏東縣政府八十八年七月十七日八八屏府地
      權字第一二五六一三號函影本、民航局八十八年八月十三日局擴一字第二五
      八七七號函影本、民航局八十六年六月二日擴土八八字第０四七九六號函影本
      。
    理    由
一原告主張：原告等之被繼承人張萬上於八十五年間在被告民航局所受撥用整建恆春
  五里亭機場（即恆春機場）之恆春鎮○○○段一四八地號放租之隙地上種植鳳尾蕉
  三．二六七○公頃，計一六三三五○株。八十六年間，被告民航局擬在該地區興建
  機場，乃命令該地區停耕，並徵收補償地上物，以利該地區土地作為機場建築之用
  ，並且命被告屏東縣政府依法進行查估地上物之補償費，並查估上開種植事實，事
  後被告屏東縣政府乃於八十七年八月六日以函通知張萬上及民航局，略以：業經權
  責單位會同專業學術機構鑑定完竣，核定補償金額為00000000元，復於八
  十七年十月廿七日再以函答覆張萬上及交通部民用航空局表示查估補償費結果為0
  0000000元如附補償清冊影本，而民航局之機場擴建工程處亦於八十八年六
  月二日以函稱「地上物將以屏東縣政府查估數額之八成辦理救濟」此金額亦計達0
  0000000元。張萬上因信賴被告機關等前核定之補償費00000000元
  ，且被告機關亦函令禁止進入機場用地繼續耕作更無法辦理遷移，以致原有地上物
  均已荒廢，而被告屏東縣政府卻於八十八年九月四日以函通知張萬上於八十八年九
  月十四日至恆春鎮公所辦理發放農林作物救濟金，原告辛○○○等於該日至現場始
  被通知變更補償金額為0000000元，此已侵害原告等之財產權造成原告等之
  重大損失。被告機關等在查估發放救濟金期間除未通知該發放補償費之金額標準已
  變更，亦未經張萬上之同意，且前亦禁止原告等再進入本件隙地作補償措施，嗣更
  在補償費之金額未完全發放下即大肆進入該工地整建屏東五里亭機場，將張萬上辛
  苦所種植之該一六三三五○株鳳尾蕉在疏於照料下又被全部剷除殆盡，回復原狀顯
  已不可能，致使張萬上之財產與心血全部損失殆盡，未能事前作其他補救措施以防
  護或減少損害之發生，嚴重侵害張萬上之受憲法所保障之財產權並侵害張萬上已形
  成之信賴利益，其公權力之行使顯有所違失，造成張萬上損害00000000元
  ，被告二機關之所為對張萬上已構成違反國家賠償法第二條第二項及第四條之規定
  ，並符共同侵權行為，應連帶負損害賠償責任。張萬上於八十七年四月二十日亡故
  ，原告等為其繼承人，先領取該0000000元之救濟金，另差額之補償因被告
  屏東縣政府前以函通知張萬上該隙地之農作物補償費00000000元，縱民航
  局嗣以函通知原耕作戶地上物之救濟金將以屏東縣政府查估之數額八成辦理，亦達
  00000000元，然被告機關等僅先發放救濟補償金0000000元予原告
  等，原告等亦無放棄該差額計0000000之請求權之意，原告等於八十九年十
  月廿四日提出書面請求被告二機關召開協議並連帶賠償原告等所受之損害，惟均為
  被告機關等所拒絕，乃起訴請求被告連帶賠償原告等所受之損害，如先位訴之聲明
  所載。又本事件於八十七年八月、十月間，被告屏東縣政府已先後兩次函原告及需
  用地機關即被告交通部民用航空局，本件地上物已由專業機關人士鑑估完成並製作
  補償清冊金額為00000000元，隨之，被告民航局更函文各耕作戶，「承諾
  」將依屏東縣政府查估基準－即00000000元八折發放救濟金，其間均未變
  更或通知張萬上，本件之補償費已改為0000000元，乃起訴請求被告民航局
  給付先前已承諾依屏東縣政府查估之數額八成之救濟金差額補償費0000000
  ○元，如備位之訴之聲明所載。
二被告民航局則辯以：本件被告民航局並無居於國家機關之地位行使統治權作用之行
  為，又原告等之被繼承人張萬上係無權占用國有恆春鎮○○○段一四八號地號土地
  ，對系爭土地僅負返還及賠償之義務，並無任何法律上之權利存在，更無請求補償
  之權利，因此，原告等並無權利受到侵害。張萬上係無權占用系爭土地，原告等對
  系爭土地依法並無任何權利存在，系爭土地原管理機關空軍於七十七年七月即已全
  面停止收租，其後係無償借與訴外人潘寬禎使用，依民法之規定，潘寬禎未經原管
  理機關空軍同意，不得將系爭土地交予第三人使用，況潘寬禎於無償使用系爭土地
  時已簽訂切結書，於切結書明定：「絕不將耕地私自出租或轉讓。」因此，縱系爭
  土地係張萬上於八十五年間向潘寬禎租用，潘寬禎與張萬上間之租用行為，既未經
  原管理機關空軍同意，對原管理機關不生效力。被告民航局迄至八十八年四月間始
  取得系爭土地管理權並受撥用，在此之前，系爭土地係由空軍基勤分隊管理，又被
  告民航局未曾委託屏東縣政府辦理地上物查估。被告民航局等未曾核定系爭地上物
  有所謂六五、三四０、０００元之補償費，又原告等之被繼承人係無權占用系爭土
  地，依法並無任何權利，被告民航局是否額外發放救濟金及其數額多寡，原告等並
  無權為進一步之請求，易言之，原告等並無權利受到侵害，因此，原告等依國家賠
  償法第二條第二項規定請求賠償，實無理由。屏東縣政府或被告民航局從未核定系
  爭地上物有六五、三四０、０００元之補償費，被告民航局更未曾承諾將依六五、
  三四０、０００元八折發放補償費，原告等主張被告民航局已發函「承諾」將依六
  五、三四０、０００元八折發放補償費，與事實不符等語。
三被告屏東縣政府則辯以：本件原告為無權占有系爭土地之占耕戶，其請求系爭土地
  之需地機關即共同被告民航局就系爭土地上原告占耕之農作物辦理徵收補償，並無
  法律上之依據，雖然需地機關即共同被告民航局同意以發放救濟金之方式給予原告
  補償，惟該救濟金既為法定補償地價之外，另依原告之陳情，經協調後，同意發放
  者，核其性質，並非徵收土地時依法應給予之補償。被告屏東縣政府既非系爭土地
  之管理機關，且非需地機關，對於是否發放救濟金，以及究竟發放若干救濟金，並
  無決定權。關於系爭土地上原告占耕農作物之查估，係由訴外人空軍五五一一部隊
  委託被告屏東縣政府之下級機關即訴外人屏東縣政府恆春鎮公所辦理。被告屏東縣
  政府雖曾將第三次查估金額通知原告，惟此乃應原告陳情，而將恆春鎮公所處理查
  估事務經過情形通知原告，被告屏東縣政府所為之上開通知，僅為單純之觀念通知
  ，並不對外發生任何法律上效果。總之，被告屏東縣政府對於系爭救濟金是否發給
  以及其發給金額若干，本無決定權或同意權，又非查估機關，既未同意發給救濟金
  ，尤未以若干金額同意發給，原告執不具拘束力之轉文通知對被告為本件之請求，
  其在私法上之依據已無任何之依據，被告單純轉函之行為，充其量不過為傳達性質
  ，尤不得執而認被告之傳達行為有侵害其權利損害其利益之事實，原告依侵權行為
  所為之本件請求，尤欠法律上之依據。是原告私法上對被告既無本件請求權，被告
  又無義務，原告所為本件之請求，應為法所不許等語。
四得心證之理由：
  (一)系爭恆春鎮○○○段一四八地號土地原管理機關空軍於七十七年七月停止收租，
    其後無償借與訴外人潘寬禎使用，原告等之被繼承人張萬上於八十五年間向訴外
    人潘寬禎租用，張萬上於系爭土地上種植鳳尾蕉，潘寬禎於八十七年八月十五日
    死亡。原告辛○○○於八十六年間函詢恒春機場隙耕地可否繼續耕作，民航局以
    八十六年十月廿三日場營字第三０九０八號函覆「恒春機場隙地已完成地上物
    查估，目前正進行相關作業中，有關地上既已查估，自不宜再繼續耕作，以免發
    生困擾與糾紛。」屏東縣政府八十七年四月八日八七屏府權字第五五二八七號函
    「主旨：張萬上先生陳情為恒春五里亭機場隙地辦理撥用有關地上物藥用蘇鐵鳳
    尾蕉查估補償標準異議一案，頃據本府權責單位農業據簽以屏東縣八十七年度辦
    理徵收土地農林作物及水產養殖物、畜禽補償遷移費查估基準第十七點所述，比
    照柑桔類為查估基準，請查照辦理。說明：一依據本府農業局八十七年三月卅日
    簽辦理兼復張萬上先生八十七年三月十八日陳情書。二檢附貴所原送農林作物查
    估表一份，請依法更正後報府憑處並附蘇鐵科資料影本一份。」所附查估表上載
    金額為三百廿六萬七千元。又張萬上、陳宏春函詢有關恆春五里亭機場收回隙地
    地上種植藥用蘇鐵鳳尾蕉查估補償結果如何及早日完成發放以濟民困，屏東縣政
    府以八十七年十月廿七日八七屏府地權字第一八二八一九號函覆「．．．二有關
    隙地地上農林作物藥用蘇鐵鳳尾蕉查估補償費前經本府八十七年八月六日八七屏
    府地權字第一三三九五四號函復五五一一部隊同時檢送上隙地地上農林作物補償
    清冊一份，請併同本府八十七年七月廿三日八七府府地權字第一二五０一一號函
    辦理在案，茲檢送上揭補償清冊影本乙份供請參處。三至於陳情早日完成發放，
    以濟民困乙節，因本府非需地機關，謹檢送台端陳情書影本乙份轉請交通部民用
    航空局另予釋復，併予說明。」而農林作物補償清冊記載張萬上所有鳳尾蕉金額
    00000000元。交通部民用航空局機場擴建工程處八十八年六月二日擴土
    字第０四七九六號函尤明隆、潘寬禎、廖永展、尤中字、尤憲智、尤章檀、莊
    和敏、郭照雄「主旨：關於台端於恆春五里亭機場內所耕作之土地，請於八十八
    年六月十五日前將與空軍之租約或合法承繼自原空軍隙耕管制清冊內隙耕農之繼
    承系統表或文件逕寄送本處，俾憑辦理發放救濟金。說明：一台端於恆春五里亭
    機場耕作地上物，前已由屏東縣政府完成查估作業，惟台端並非空軍提供本局隙
    耕農管制清冊內之隙耕戶，本處近期將辦理相關救濟金發放，為維護台端之權益
    請儘速依道揭函示內容辦理。二若未能及時提供前述資料，則台端之耕作行為將
    視為非法佔耕，本處將不予發放農墾費，至於地上物則將以屏東縣政府查估數額
    之八成辦理救濟。」民航局八十八年九月一日局擴一字第二七八八二號函「主
    旨：本局辦理恆春機場隙地收回救濟地上農林作物，有關台端提供相關證明資料
    並函請儘速辦理發放乙案，復請查照。說明：．．．三另台端所種植作物之救濟
    金計算標準，經本局函請屏東縣政府澄清後，該府已於八十八年七月十七日函覆
    本局表示台端應得之救濟金應以種植面積乘以每平方公尺一二０元計算，核計為
    0000000元，再乘以百分之八十（因係佔耕，按規定僅能領取百分之八十
    ），故台端概可領取0000000元。前述救濟金，本局已於八十八年八月十
    三日以局擴一字第二五八七七號函撥付土地銀行潮州分行，並請屏東縣政府儘
    速訂期辦理發放。」屏東縣政府八十八年九月四日八八屏府地權字第一五六二一
    ０號函「本府協助民航局辦理恒春五里亭機場隙地收回乙案，訂於本年九月十
    四日上午十時至十一時卅分假恒春鎮公所辦理發放農墾費及農林作物、建築改良
    物救濟金，屆時請攜帶後列有關證件等準時前往領取。」原告因此領取0000
    000元。屏東縣政府八十九年十月卅日八九屏府秘法字第一七二七三五號函「
    台端等因本府理恆春五里亭機場隙地收回補償事件，請求國家賠償案，查本府前
    以八十八年十二月卅一日八八屏府秘法字第二二六八九五號函拒絕賠償在案，本
    案本府依法歉難辦理。」民航局於八十九年十一月廿四日作成八十九年度企法賠
    字第００一號拒絕賠償理由書，原告為張萬上之繼承人等情，有個人除戶資料查
    詢結果、民航局八十六年十月廿二日場營八六字第三○九○八號函影本、屏東縣
    政府八十七年四月八日八七屏府權字第五五二八七號函、屏東縣政府八十七年八
    月六日屏府地權字第一三三九五四號、八十七年十月廿七日屏府地權字第一八二
    八一九號函影本、民航局機場擴建工程處八十八年六月二日擴土八八字第○四七
    九六號函影本、民航局八十八年九月一日局擴一字第二七八八二號函影本、屏
    東縣政府八十八年九月四日八八屏府地權字第一五六二一○號函影本、繼承系統
    表暨戶籍謄本影本、被告民航局八十八年十月十一日局擴一八八字第32287號函
    影本、民航局拒絕賠償理由書影本在卷可稽，應認為真實。然原告是否得依民法
    及國家賠償法之規定請求被告連帶賠償如先位聲明？是否得請求被告民航局給付
    「承諾」之救濟金差額補償費？
  (二)關於原告是否得依民法及國家賠償法之規定請求被告連帶賠償部分，民法第一百
    八十四條第一項前段規定「因故意或過失，不法侵害他人之權利者，負損害賠償
    責任。」國家賠償法第二條第二項前段規定「公務員於執行職務行使公權力時，
    因故意或過失不法侵害人民自由或權利者，國家應負損害賠償任。」爭點在於：
    1.在於原告之被繼承人張萬上之權利是否受侵害？亦即張萬上是否有權在系爭土
    地上耕作？2.交通部民用航空局八十八年九月一日局擴一字第二七八八二號函
    、屏東縣政府八十八年九月四日八八屏府地權字第一五六二一○號函通知領取0
    000000元之性質屬救濟金或補償金？3.系爭土地是否已因徵收補償而核定
    00000000元或至少00000000元、被告函知原告之性質？4.系爭
    地上物是否為被告命令停耕或剷除，及系爭地上物是否屬土地部分？經查：
    1.系爭土地原管理機關空軍於七十七年七月即已全面停止收租，其後係無償借與
      訴外人潘寬禎使用，依民法第四百六十七條之規定，潘寬禎未經原管理機關空
      軍同意，不得將系爭土地交予第三人使用，又潘寬禎於無償使用系爭土地時已
      簽訂切結書，於被證九切結書第四條載明：「絕不將耕地私自出租或轉讓。」
      因此，縱依原告主張，系爭土地係原告等之被繼承人張萬上於八十五年間向潘
      寬禎租用云云，潘寬禎與原告等之被繼承人張萬上間之租用行為，既未經原管
      理機關空軍同意，對原管理機關不生效力。原告等之被繼承人張萬上係無權占
      用系爭土地。
    2.交通部民用航空局八十八年九月一日局擴一字第二七八八二號函、屏東縣政
      府八十八年九月四日八八屏府地權字第一五六二一○號函通知領取00000
      00元，如前四(一)所載該二函內容，均敘明領取之0000000元為救濟金
      。而有關救濟金之發放，其性質為法律外之額外救濟，非原告之法定權利。
    3.原告所提原證一函，係說明不宜繼續耕作、免生糾紛，尚無從以該函為民航局
      為系爭地上物之徵收補償。又因屏東縣政府係受空軍委請辦理查估事宜，原證
      二號屏東縣政府八十七年八月六日函之行文對象係五五一一部隊，為屏東縣政
      府檢送查估參考資料予空軍五五一一部隊參考核處，並未核定補償金額。至原
      證二號屏東縣政府八十七年十月廿七日函，係因張萬上、庚○○陳情要求提供
      前開查估參考料以供參考而發，屏東縣政府亦於該回函表示「至於陳情早日完
      成發放，以濟民困乙節，因本府非需地機關，謹檢送台端陳情書影本乙份轉請
      交通部民用航空局另予釋復，併予說明。」故無從以函認為系爭地上物已核定
      六千五百餘萬元之補償費。因系爭地上物之屏東縣政府查估參考資料，被告民
      航局認為有待商榷，而未確認以該金額為計算參考基準，被民航局多次函知張
      萬上表示應再檢討（民航局被證二、三、四），並函請屏東縣政府進一步查明
      澄清（民航局被證五），經屏東縣政府重行查證而更正參考資料為00000
      00元（民航局被證六）。由於行政機關所為告知事件處理經過之通知，僅為
      單純之觀念通知，故尚無從以被告屏東縣政府應原告陳情而將查估事務經過情
      形通知原告，即遽認該初步查估結果已對原告生效，亦無從以應原告陳情及共
      同被告民航局要求，嗣後重為查估，即認被告屏東縣政府侵害原告權益。另原
      證三交通部民用航空局機場擴建工程處八十八年六月二日擴土字第０四七九
      六號函尤明隆、潘寬禎、廖永展、尤中字、尤憲智、尤章檀、莊和敏、郭照雄
      ，其行文對象並非原告等之被繼承人張萬上，故原告以該函為主張之依據並無
      理由。因被告民航局、屏東縣政府並未曾核定並通知系爭地上物有00000
      000元之救濟金，故原告主張被告未通知補償標準已變更云云，並無理由。
    4.原告主張系爭地上物為被告剷除云云，為被告所否認，原告提出之照片亦無從
      證明係被告剷除系爭地上物。又原告辛○○○於八十六年間函詢恒春機場隙耕
      地可否繼續耕作，交通部民用航空局以八十六年十月廿三日場營字第三０九
      ０八號函覆說明不宜繼續耕作、免生糾紛（原證一），尚無從以該函為被告命
      令停耕、剷除作物。按不動產之出產物尚未分離者，為該不動產之部分，民法
      第六十六條第二項定有明文，故系爭地上物應屬土地之部分。
    被告交通部民用航空局、屏東縣政府均未曾核定系爭地上物有六五、三四０、０
    ００元之補償費，又原告等之被繼承人係無權占用系爭土地，被告是否額外發放
    救濟金及其數額多寡，原告等並無權為進一步之請求，易言之，原告等並無權利
    受到侵害，因此，原告等依國家賠償法第二條第二項規定請求賠償，並無理由。
  (三)關於原告以被告民航局已承諾依屏東縣政府查估之數額八成之救濟金予耕作戶而
    請求救濟金差額補償費部分，爭點在於：被告民航局是否有為該承諾？被告民航
    局否認有為該承諾，而原告所提出之原證三民航局機場擴建工程處函，如前四(一)
    所述內容，該函雖記載「地上物則將以屏東縣政府查估數額之八成辦理救濟。」
    惟該函行文對象並非原告或其被繼承人張萬上，故原告以該函為主張之依據並無
    理由，此外，而原告未舉證證明被告民航局有承諾依屏東縣政府查估之數額八成
    之救濟金予原告或其被繼承人，原告此部分請求為無理由。
五綜上所述，本件被告民航局、屏東縣政府均未曾核定系爭地上物有0000000
  0元或至少00000000元之補償費，又原告等之被繼承人張萬上係無權占用
  系爭土地，原告等並無權利受到侵害，故原告等依國家賠償法第二條第二項規定請
  求被告連帶賠償如先位聲明部分，並無理由。又被告民航局並未承諾依屏東縣政府
  查估之數額八成之救濟金予原告或其被繼承人，原告請求被告民航局給付救濟金差
  額補償費如備位聲明部分亦無理由。本件原告先位及備位之訴均無理由，均應予駁
  回，其假執行之聲請因訴之駁回而失所附麗，應併予駁回。
六結論：原告之訴為無理由，依民事訴訟法第第七十八條、第八十五條第一項前段，
  判決如主文。
中　　　華　　　民　　　國　　九十一　　年　　　九　　　月　　二十四　　日
　　　　　　　　　　　　　　　　　　　民事第五庭法　　　官　周美雲
右為正本係照原本作成
如對本判決上訴，須於判決送達後廿日內向本院提出上訴狀
中　　　華　　　民　　　國　　九十一　　年　　　九　　　月　　二十四　　日
　　　　　　　　　　　　　　　　　　　　　　　　法院書記官　王宜玲
